臺灣基隆地方法院民事判決　　　　　　 99年度基簡字第974號
原　　　告　中國信託商業銀行股份有限公司
法定代理人　辜松
訴訟代理人　梁懷德
　　　　　　林志淵
被　　　告　蔡寬輝
　　　　　　世淑姻
上列當事人間請求撤銷信託行為事件，本院於民國100年2月15日
言詞辯論終結，判決如下：
    主  文
被告蔡寬輝、世淑姻就如附表所示之不動產，於民國九十六年十
一月二十九日所為之信託行為及於民國九十七年一月三日所為移
轉所有權之行為應予撤銷。
被告世淑姻應將如附表所示不動產經基隆市安樂地政事務所於民
國九十六年十二月三十一日收件登記字號（九六）基安字第一三
一一八號所為登記原因信託之所有權登記塗銷。
訴訟費用新臺幣仟陸佰捌拾元由被告負擔。
    事實及理由
一、被告世淑姻經合法通知，未於言詞辯論期日到場，被告蔡寬
    輝經合法通知，未於最後言詞辯論期日到場，均核無民事訴
    訟法第386條各款所列情形，依民事訴訟法第436條第2 項、
    第385條第1項前段之規定，准原告之聲請，由其一造辯論而
    為判決。
二、原告起訴主張：
  (一)被告蔡寬輝前向原告申請信用卡使用，依約得於特約商店記
    帳消費，惟應於當期繳款截止日前向原告繳清全部帳款，或
    選擇以循環信用方式僅繳納最低應繳金額，詎被告蔡寬輝未
    依約繳納帳款，截至民國99年9 月10日止，尚積欠原告新臺
    幣（下同）301,566元未清償（含消費款191,172元、利息10
    6,794元、其他費用3,600元）；又被告蔡寬輝另於94年2月1
    5日向原告借款6萬元，約定自94年2月15日起至97年2月15日
    止按月清償本息，利息按週年20% 計算，如未依約按期還款
    即喪失期限利益，全部債務視為到期，但被告蔡寬輝未依約
    清償本息，截至99年9月10日止，尚積欠原告18,468 元未清
    償（包含本金12,382元、利息6,086 元），合計被告蔡寬輝
    共積欠原告320,034 元，並經本院核發99年度司促字第9123
    號支付命令確定。然原告於99年10月11日向基隆市安樂地政
    事務所調閱土地謄本時，始知悉被告蔡寬輝為規避原告之求
    償，竟於96年11月29日將其所有如附表所示之不動產（下稱
    系爭不動產）與被告世淑姻簽訂信託契約，並於97年1月3日
    將系爭不動產所有權移轉登記予被告世淑姻，該信託行為有
    害於原告，為此依信託法第6條、第12條第1項但書及民法第
    244 條規定，請求撤銷被告間就系爭不動產所為之信託行為
    及所有權移轉行為，並請求被告世淑姻塗銷系爭不動產所有
    權移轉登記等語。
  (二)對被告抗辯之陳述：被告蔡寬輝雖抗辯積欠被告世淑姻 100
    萬元，並提出本票為證，但該本票無從證明有無金錢之交付
    ，依信託法規定，只要有損及原告債權，即可依法撤銷。
三、被告方面：
  (一)被告世淑姻經合法通知，未於言詞辯論期日到場，亦未提出
    書狀為何聲明或陳述以供本院參酌。
  (二)被告蔡寬輝對於原告主張其積欠上開債務未清償，經本院核
    發支付命令確定在案，及其於96年11月29日將系爭不動產信
    託予被告世淑姻並移轉所有權登記之事實均不爭執，惟抗辯
    其於95年間為籌措其委託訴外人袁震華代辦行政院開發基金
    之費用，而向被告世淑姻借款100 萬元，豈料遭代辦人詐騙
    ，因無法清償積欠被告世淑姻之借款，遂將系爭不動產信託
    予被告世淑姻等語，並聲明：原告之訴駁回。
四、按信託法第6條第1項規定，信託行為有害於委託人之債權人
    權利者，債權人得聲請法院撤銷之。而所謂信託行為有害於
    委託人之債權人權利者，應係指因信託行為，致權利不能獲
    得滿足，換言之，因債務人之信託行為，而使債權陷於清償
    不能、或困難、或遲延之狀態均屬之。而又因信託法第12條
    本文規定，對於信託財產不得強制執行，因此委託人除信託
    財產外，別無其他財產可供強制執行，則對於委託人之債權
    人而言，顯然無從透過強制執行之程序滿足其債權，此應即
    屬於有害委託人債權之情況。原告主張被告蔡寬輝積欠其32
    0,034 元及約定之利息未清償，經本院核發支付命令確定，
    及其將系爭不動產信託予被告世淑姻並已完成所有權移轉登
    記等情，為被告蔡寬輝所不爭執，雖辯稱係因積欠被告世淑
    姻100 萬元債務無法清償，遂將系爭不動產信託予被告世淑
    姻云云，惟查，被告之信託行為是否有害於原告權利之判斷
    依據，應以系爭不動產經信託後，是否有害於原告本於債權
    人所得行使之權利，以為認定之標準。查被告蔡寬輝除有租
    賃所得24,000元及系爭不動產外，並無其他財產，此有本院
    依職權調閱被告蔡寬輝之稅務電子閘門財產所得調件明細表
    在卷可稽，則被告蔡寬輝將其唯一之財產即系爭不動產過戶
    與被告世淑姻，不僅獨厚特定債權人即被告世淑姻，且造成
    被告蔡寬輝積極財產減少，償債能力受有影響，自有使原告
    之債權有不能、困難或遲延受清償之虞，故原告依信託法第
    6條第1 項規定，請求撤銷被告2人間就系爭不動產所為之信
    託行為及所有權移轉登記行為，核屬有據，應予准許。
五、綜上所述，原告依信託法第6條第1項規定，請求撤銷被告間
    就系爭不動產所為之信託行為及所有權移轉行為，並塗銷該
    所有權移轉登記，為有理由，應予准許，爰判決如主文第 1
    項、第2項所示。
六、本件訴訟費用3,680元（第一審裁判費3,530元、公示送達登
    報費150元），由被告負擔。
七、結論：本件原告之訴為有理由，依民事訴訟法第436條第2項
    、第385條第1項前段、第78條、第85條第1 項前段、第87條
    第1項，判決如主文。
中    華    民    國   100    年    3     月     1    日
                  基隆簡易庭法  官  陳湘琳
以上正本係照原本作成。
對於本件判決如有不服，應於收受送達後20日內向本院提出上訴
書狀，上訴於本院合議庭，並按他造當事人之人數附具繕本。
中    華    民    國   100    年    3     月     1    日
                            書記官  洪佳如
附表：不動產標示
┌─────────────────────────────────────────────┐
│99年度基簡字第974號                                                                       │
├─┬───────────────────────┬─┬─────┬───────────┤
│編│  土          地          坐          落      │地│ 面    積 │  權   利   範   圍   │
│  ├───┬────┬───┬───┬──────┤  ├─────┤                      │
│號│縣  市│鄉鎮市區○  段  ○○段  │  地    號  │目│ 平方公尺 │                      │
├─┼───┼────┼───┼───┼──────┼─┼─────┼───────────┤
│1 │基隆市│暖暖區  ○○○段│      │0000-0000   │建│240.00    │622/10000             │
└─┴───┴────┴───┴───┴──────┴─┴─────┴───────────┘
┌─┬────┬───────┬───┬─────────────────────┬────┐
│編│        │              │建築式│      建物面積（平方公尺）                │  權利  │
│  │        │基  地  坐  落│樣主要├───────────┬─────────┤        │
│  │ 建  號 │--------------│建築材│樓    層    面    積  │ 附屬建物主要建築 │        │
│  │        │建  物  門  牌│料及房│                      │                  │        │
│號│        │              │屋層數│合                計  │ 材料及用途       │  範圍  │
├─┼────┼───────┼───┼───────────┼─────────┼────┤
│1 │0000-000│基隆市暖暖區過│7 層樓│第7 層：50.44         │陽台：9.82        │  全部  │
│  │        │港段0000-0000 │鋼筋混│合  計：50.44         │                  │        │
│  │        │地號          │凝土造│                      │                  │        │
│  │        │--------------│      │                      │                  │        │
│  │        │基隆市暖暖區過│      │                      │                  │        │
│  │        │港路212號7樓  │      │                      │                  │        │
│  ├────┼───────┴───┴───────────┴─────────┴────┤
│  │備考    │共有部分：建號2129號建物，應有部分為1000分之1；建號2130號建物，應有部分為   │
│  │        │1000分之64；建號2131號建物，應有部分為1000分之1。                           │
└─┴────┴──────────────────────────────────────┘